【裁判字號】    98,上訴,1105
【裁判日期】    981014
【裁判案由】    偽造有價證券
【裁判全文】
臺灣高等法院高雄分院刑事判決        98年度上訴字第1105號
上  訴  人
即  被  告  甲○○○
選任辯護人  黃榮作律師
上列上訴人因偽造有價證券案件，不服臺灣屏東地方法院98年度
訴字第187 號中華民國98年6 月18日第一審判決（起訴案號：臺
灣屏東地方法院檢察署97年度偵字第3526號），提起上訴，本院
判決如下：
    主  文
上訴駁回。
    事  實
一、甲○○○前於民國93年間因重利案件，經臺灣屏東地方法院
    以91年度訴字第40號判處有期徒刑6 月，經上訴本院，以93
    年度上訴字第427 號駁回上訴後，再上訴至最高法院，經該
    院以93年度台上字第5040號駁回上訴而確定，於93年11月18
    日易科罰金執行完畢。詎仍不知悔改，因丙○○先前曾向其
    借款尚餘利息新台幣（下同）10萬元未清償，而以其個人名
    義簽發面額10萬元之本票予甲○○○供做擔保後，甲○○○
    嗣遺失該紙本票，且因丙○○另又向其借款，竟意圖供行使
    之用，基於教唆偽造有價證券之概括犯意，明知丙○○之弟
    丁○○、其妹乙○○均未同意擔任共同發票人之情形下，於
    下列時、地教唆丙○○偽造有價證券：
  (一)95年1 月20日，在其位於屏東縣內埔鄉○○村○○路211 號
    住處內，甲○○○以先前借款之利息所簽發本票已遺失為由
    ，要求丙○○再次以本人名義簽發面額10萬元之本票（即附
    表一編號1） ，並以須要有清償能力之人供擔保為由，要求
    丙○○偽簽其弟丁○○、其妹乙○○之名字做為共同發票人
    而偽造有價證券，丙○○原無此意，惟經甲○○○一再告知
    其只是要個保障，錢還了就把本票還予丙○○等語之下，偽
    簽「丁○○」、「乙○○」之署押於本票發票人處完成共同
    發票行為而偽造有價證券，再將上開本票持交予甲○○○。
  (二)丙○○於95年3 月23日再次前往甲○○○上開住處欲再向其
    借款3 萬、5 萬元時，甲○○○再次要求丙○○開立本票供
    做擔保，並又基於前揭概括犯意，教唆丙○○須在上開金額
    3 萬、5 萬元之本票上（即附表一編號2 、3） 偽簽其弟丁○○及其妹乙○○之署押為共同發票人，丙○○原僅欲以自
    已名義簽發本票，但受甲○○○之教唆，明知未經其弟及其
    妹之同意，仍擅自在上開2 紙本票正面發票人欄處，偽造「
    丁○○」、「乙○○」之署押共4 枚，再將偽造完成之上開
    之本票交付予甲○○○供做擔保借款之用。
二、戊○○因缺錢週轉，於96年4 月13日、96年4 月17、96年4
    月23日先以電話向甲○○○表明借貸之意後，前往甲○○○
    上開住處，由甲○○○提供本票予戊○○簽發供擔保借款，
    並因知悉戊○○之女己○○為高中教師，具公務員身分，竟
    又意圖供行使之用，明知己○○未同意擔任共同發票人之情
    形下，分別基於教唆偽造有價證券之犯意，於上開3 次戊○○向其借款時，均在上開住處除要求戊○○在如附表二所示
    編號1-3 之本票3 張正面，以自身名義開立本票外，尚須偽
    簽其女己○○之署押做為共同發票人以示共同擔保本票債務
    。戊○○原不欲為之，但為順利取得借款，在甲○○○教唆
    下，明知未經其女之同意，仍擅自在上開3 紙本票正面發票
    人欄處，分別偽造其女之署押共3 枚而完成共同發票行為，
    惟因為免其女受到牽連乃故意錯簽為「蔡欣榕」後將上開3
    紙本票交付予甲○○○供做擔保借款之用。
三、嗣因丙○○、戊○○無法償還借款，甲○○○持上開其2 人
    所簽發之本票向臺灣屏東地方法院檢察署檢察官提起告訴，
    經檢察官進而查獲而悉上情。
四、案經臺灣屏東地方法院檢察署檢察官自動檢舉偵查起訴。
    理  由
壹、證據能力之認定：
    按被告以外之人於審判外之言詞或書面陳述，除法律有規定
    者外，不得作為證據；又被告以外之人於審判外之陳述，雖
    不符刑事訴訟法第159 條之1 至之4 之規定，然經當事人於
    審判程序同意作為證據，法院審酌該言詞陳述或書面陳述作
    成時之情況，認為適當者，亦得為證據。當事人、代理人或
    辯護人於法院調查證據時，知有第159 條第1 項不得為證據
    之情形，而未於言詞辯論終結前聲明異議者，視為有前項之
    同意，刑事訴訟法第159 條第1 項、第159 條之5 定有明文
    。本判決所引用各項證據資料（詳後引證據）之證據能力，
    檢察官、被告及辯護人均表示不爭執或有證據能力（見本院
    卷第42、56至60頁），而未於言詞辯論終結前聲明異議，本
    院認前開證據資料作成時之情況，並無任何違法取證之不適
    當情形，以之作為證據使用係屬適當，自有證據能力，而得
    採為認定事實之證據。
貳、實體方面：
一、訊據上訴人即被告甲○○○矢口否認有何教唆偽造有價證券
    之犯行，辯稱：我沒有叫他們在本票上簽別人的名字，那是
    他們自己簽好拿來給我的，我只有跟他們說要有公務員或有
    財產資力的人擔保，不然不會借他們錢，我不認識丁○○、
    乙○○、己○○，不可能叫丙○○、戊○○簽他們3 人的名
    字云云。
二、經查：
  (一)如附表所列本票上「丁○○」、「乙○○」、「蔡欣榕」之
    簽名分別為證人丙○○未得其弟丁○○、乙○○之同意、證
    人戊○○未得其女己○○之同意，而基於偽造有價證券之犯
    意偽簽其等為共同發票人之事實，業據證人丙○○、戊○○
    於原審審理時證述明確（見原審卷第118 至122 、125 至12
    7 頁），核與證人丁○○、乙○○、己○○所證其等均未同
    意或授權丙○○、戊○○以共同發票人身分簽發本票等情相
    符（見原審卷第109 、112 、114 頁）；又證人丙○○、戊○○偽造有價證券之犯行，亦分別經臺灣屏東地方法院以96
    年度訴字第706 號、97年度訴字第716 號判處罪刑確定，有
    該2 案判決書附卷可考（見本院卷第34至37頁），是如附表
    所示之本票除證人丙○○、戊○○外之共同發票人確為偽造
    之事實，堪以認定。
  (二)證人丙○○、戊○○向被告借貸並因被告之要求而在如附表
    一、二所示本票上分別偽簽丁○○、乙○○、蔡欣榕之名字
    為共同發票人之事實，業據證人丙○○於原審審理時證稱：
    「因為我做生意缺錢，金錢上有困難，我就跟被告借錢。我
    一開始借錢有簽本票，但是80幾年的時候簽本票沒有要簽我
    弟弟妹妹的名字，後來被告要求我在本票上面要寫我弟弟及
    妹妹的名字，說要個保障，是在被告家說的，這樣被告才要
    借我錢。他是直接跟我說要簽我弟弟妹妹的名字，他說我還
    錢了就還我本票，我們都是用客家話，因為我們都是客家人
    ，我在本票上寫我弟弟妹妹的名字，都是在被告內埔消防隊
    後面的房子寫的，起訴書附表1 編號1 是利息，編號2 、3
    是借錢的，利息10萬元那張是我之前寫過給被告，但是有次
    被告說單子不見了，叫我以前的利息重寫過，我有印象是我
    以前欠的，被告說丟掉了，叫我重新簽。我很清楚，是被告
    以前丟掉的利息本票，被告叫我補1 張，被告叫我簽我弟弟
    、妹妹的名字。」等語（見原審卷第116 至123 頁）；又證
    人戊○○於偵查中證稱：「被告說如果我要借錢，就要連我
    女兒的名字一起簽下去，所以有3 張是我同時簽下我及我女
    兒的名字，因為她知道我女兒在教書。」等語（見偵緝字第
    157 號卷第26頁），於原審審理時亦證稱：「我跟被告借錢
    之前，是先打電話聯絡被告是否在家，再到被告家，我拿了
    錢之後，被告說要開本票，前幾次我開的本票是用我自己的
    名字，到最後被告說要簽我女兒的名字，被告才要交錢給我
    ，被告得知我女兒在教書，她說要簽我女兒的名字，錢才要
    給我，我是到被告家才開本票，本票上面的發票日期是我跟
    被告拿錢的日期，被告要借我多少錢，我事先不知道，金額
    利息都是被告決定。」等語（見原審卷第125 至127 頁）。
    況證人戊○○向被告借錢時均係被告有多少錢才借多少之事
    實，業據被告供承在卷（見偵緝字第157 號卷第27頁），並
    經檢察官當庭多次確認無誤，是證人戊○○所證借貸金額為
    被告所決定之事實應屬可採。本件借貸金額既為被告所決定
    ，則證人戊○○顯不可能在家自行將本票簽發後交予被告，
    其應係前往被告住處商議借貸金額並在被告要求下始於本票
    上寫下「蔡欣榕」簽名而完成共同發票之事實，應堪認定。
  (三)證人丙○○於原審審理時證稱：「我簽我弟弟妹妹的本票之
    前，我沒有想要簽我弟弟妹妹的名字的意思，因為過去被告
    沒有叫我簽，是因為被告叫我簽我才簽的。10萬元的本票也
    是這樣，本票是被告叫我要補的時後，叫我簽我弟弟、妹妹
    的名字。」等語（見原審卷第123 頁），證人戊○○亦證稱
    ：「我從去年年初開始向甲○○○借錢，借錢地點都是在他
    家，第2 次借錢時有簽下商業本票，金額是3 萬元，名字是
    我自己，本票是甲○○○準備的。」、「後來她就說如果我
    要借錢，就要連我女兒的名字一起簽下去，所以有3 張是我
    同時簽下我及我女兒的名字，因為她知道我女兒在教書。」
    等語（見偵緝字第157 號卷第26頁），可知證人2 人於借貸
    之初均係以自己之名義簽發本票供為擔保，苟非被告之教唆
    ，焉會另行簽下他人之名字致其親人受到牽累之理？此觀證
    人戊○○於原審審理時證稱：「我女兒己○○名字寫錯，是
    我顧慮到我女兒的情形。」等語甚明（見原審卷第127 頁）
    。又證人丙○○、戊○○就如附表所示本票簽發時過程情節
    均證述甚詳，且其等偽造有價證券之犯行均為原審法院判刑
    確定，指證被告亦無法免除自己之債務，在無任何益處下尚
    無干冒偽證之罪責而誣指被告之必要，是其2 人上開證詞，
    應堪採信，其2 人確係因被告之教唆始生偽造有價證券之犯
    意，殆無疑義。
  (四)又證人丙○○自80幾年即因金錢往來而認識被告，是其於原
    審中證稱：「因為之前我跟被告聊天，被告知道我有幾個弟
    弟妹妹及住在那裡，我之前有告訴過被告說我弟弟在高雄上
    班，我妹妹開加油站。」等語（見原審卷第119 頁）；證人
    戊○○亦證稱：「被告知道我女兒在旗美高中教書。」、「
    被告不知道從何得知我女兒的工作，而且她還要幫我女兒做
    媒人。」等語（見偵緝字第157 號卷第27頁、原審卷第126
    頁），況被告迭次辯稱伊說要有公務員身分或有財產的人做
    為擔保，是若全然不知證人丁○○、乙○○、己○○之身分
    背景，自無可能接受本票。且被告於偵查中亦供稱：「戊○○說己○○是他女兒在教書。」等語（見他字第2114號卷第
    2 頁）。是被告辯稱毫不知悉證人丁○○、乙○○、己○○
    之工作背景，不可能要求丙○○、戊○○以其3 人為共同發
    票人簽發本票云云，顯無可採。
  (五)另證人丙○○所簽發如附表一編號1-3 之本票債務及證人戊○○所簽發如附表二編號1-3 之本票債務，分別為被告向原
    審法院聲請裁定准許強制執行，並經原審法院於95年10月31
    日以95年票字第2170號、96年8 月20日以96年度票字第1734
    號裁定准許強制執行在案，且亦於95年12月4 日、96年11月
    14日核發裁定確定證明書，有上開裁定及確定證明書在卷可
    參（見他字第376 號卷第4 、5 頁、他字第2114號卷第7 、
    8 頁），而證人丁○○、乙○○、己○○均於原審審理時證
    稱其等均無看過上開本票裁定等語（見原審卷第110 、112
    、115 頁），可知被告並無對證人丁○○、乙○○、己○○
    之財產聲請強制執行，是被告是在收受確定證明書後，尚未
    對共同發票人強制執行財產，致其債權因而無法獲致清償前
    ，旋即於96年2 月26日、96年12月7 日對證人丙○○、戊○○提起偽造文書之告訴，有檢察官訊問筆錄可佐（見他字第
    376 號卷第2 頁、他字第2114號卷第2 頁），衡情若附表所
    示之本票均為證人丙○○、戊○○所自行偽造，被告應會待
    強制執行未果或丁○○、乙○○、己○○提起本票債權不存
    在之訴後始提起偽造文書之告訴，可證被告明知本票上證人
    丁○○、乙○○、己○○均係偽造之事實，至為灼然。綜上
    各情，被告所辯本票均係證人丙○○、戊○○自行偽造始交
    付云云，委無足採。被告上訴意旨仍執丙○○、戊○○偽造
    有價證券犯行係緣於被告之告訴，該偽造有價證券之犯行如
    係出於被告所教唆，依經驗法則，被告不可能告訴丙○○、
    戊○○偽造該有價證券云云。惟丙○○、戊○○於向被告借
    貸之初，均係以自己之名義簽發本票供為擔保，苟非被告之
    教唆，豈有另行偽簽自己親人之名字，致其親人受本票債務
    牽累之理？已如前述；且本件係因證人丙○○、戊○○無法
    償還借款，被告持上開其2 人所簽發之本票向臺灣屏東地方
    法院檢察署檢察官提起告訴，經檢察官進而查獲上情而自動
    檢舉偵查起訴，則被告未料及檢察官會主動偵辦其教唆偽造
    有價證券之犯行，亦非不可能，是被告上訴意旨所辯，無非
    事後卸責之詞，尚難認為有理由。
  (六)綜上所述，被告確有教唆證人丙○○、戊○○偽簽他人姓名
    而偽造有價證券，其所辯顯係卸責之詞，不足採信，此外，
    並有扣案本票3 紙及本票影本3 紙在卷可佐，本件事證明確
    ，被告犯行洵堪認定，應予依法論科。
三、論罪科刑部分：
  (一)新舊法比較：按行為後法律有變更者，適用行為時之法律。
    但行為後之法律有利於行為人者，適用最有利於行為人之法
    律，刑法第2 條第1 項定有明文。查被告關於教唆丙○○部
    分之行為後，刑法部分條文於94年2 月2 日修正公布，於95
    年7 月1 日施行，自應依上開規定，為新舊法之比較適用。
    再按本次法律變更，比較時應就罪刑有關之共犯、未遂犯、
    想像競合犯、牽連犯、連續犯、結合犯，以及累犯加重、自
    首減輕暨其他法定加減原因（如身分加減）與加減例等一切
    情形，綜其全部罪刑之結果而為比較（最高法院95年5 月23
    日95年度第8 次刑庭會議決議參照）：被告關於教唆丙○○
    部分之行為時有關刑法第29條教唆犯之定義、刑法第33條第
    5 款罰金最低額、刑法第56條連續犯之刪除、刑法第47條累
    犯及同法第51條定應執行刑之規定，均經修正，經綜合比較
    結果，修正後之規定並非較有利於被告，依刑法第2 條第1
    項前段規定，就被告教唆丙○○之部分，仍應適用被告行為
    時之刑法規定處斷。
  (二)核被告甲○○○所為，係犯刑法第29條第1 項、刑法第201
    條第1 項之偽造有價證券罪，依刑法第29條第2 項規定，應
    依其所教唆之罪處罰之。被告先後2 次教唆丙○○偽造有價
    證券之行為，時間緊接，所犯皆係構成要件相同之罪名，顯
    均係基於概括犯意為之，均依修正前刑法第56條連續犯之規
    定，以一罪論，並加重其刑。被告以一教唆行為使丙○○同
    時同地於上開本票上冒簽丁○○、乙○○之簽名，侵害該2
    人於交易信用上之2 個法益，係屬一行為觸犯二個同一罪名
    ，為同種想像競合犯，又刑法第55條修正後關於但書之限制
    ，為法理之明文化，非屬法律變更（最高法院95年5 月23日
    95年度第8 次刑庭會議決議參照），自應依一般法律適用原
    則適用裁判時之法律。另被告前於93年間因重利案件，經臺
    灣屏東地方法院以91年度訴字第40號判處有期徒刑6 月，經
    上訴本院以93年度上訴字第427 號駁回上訴而再上訴至最高
    法院，經該院以93年度台上字第5040號駁回上訴而確定，於
    93年11月18日易科罰金執行完畢之事實，有臺灣高等法院被
    告前案紀錄表在卷可按，其受有期徒刑執行完畢後，5 年以
    內故意再犯本件有期徒刑以上之各罪，皆為累犯，均依刑法
    第47條第1 項加重其刑，其連續教唆丙○○偽造有價證券部
    分，有上開2 種刑之加重事由，爰依法遞加重之。又偽造有
    價證券罪之法定最低刑度為3 年以上有期徒刑，考其立法意
    旨，乃在維護市場交易秩序，保障交易信用，惟此被告教唆
    偽造本票之目的，乃在擔保借款之償還，與一般大量偽造有
    價證券致影響社會金融秩序者尚屬有間，且參酌其確有貸與
    他人金錢，債權未獲清償，被告年紀已長等情，本院認若處
    以被告法定最低刑度，誠屬法重情輕，其犯罪情狀尚堪憫恕
    ，故依刑法第59條之規定，就其所犯各罪均酌減其刑。被告
    所犯上開連續教唆偽造有價證券、教唆偽造有價證券罪間，
    有前開刑之加重減輕事由，爰依法先加後減之。又其所犯4
    罪間，犯意各別、行為互殊，應予分論併罰。再被告雖係16
    年8 月6 日生，然其最後1 次教唆偽造有價證券犯行為96年
    4 月23日，行為時尚未滿80歲，自無刑法第18條第3 項減輕
    其刑規定之適用，附此敘明。
四、原判決認被告犯罪事證明確，因依刑法第2 條第1 項前段，
    （修正前）刑法第201 條第1 項、第205 條、（修正前）第
    29條、第55條、（修正前）第56條、（修正前）刑法第59條
    、（修正前）第47條第1 項、（修正前）第51條第5 款、第
    219 條，刑法施行法第1 條之1 等規定，並審酌被告為擔保
    個人借款債權竟教唆他人偽造有價證券之犯罪動機、目的、
    及犯後矢口否認犯行、態度非佳暨其教育程度、生活狀況、
    被害人所受之損害等一切情狀，分別量處連續教唆丙○○偽
    造有價證券罪部分，處有期徒刑2 年；又教唆戊○○偽造有
    價證券罪3 罪部分處有期徒刑1 年8 月，並定其應執行刑2
    年10月。另敘明本件附表所示之本票上所載丁○○、乙○○
    、己○○之署押（即為共同發票人之部分），係屬偽造，應
    依刑法第205 條規定，予以宣告沒收，至證人丙○○、戊○○部分既為真正，其為發票人部分則仍屬有效之票據，不在
    應依法沒收之列，故對此不另為沒收之諭知（最高法院84年
    台上字第1550號判例意旨參照）。經核原判決認事用法，尚
    無不合，量刑亦稱妥適，被告上訴意旨，仍執前詞，否認犯
    罪，指摘原判決不當，為無理由，應予駁回。
據上論斷，應依刑事訴訟法第368 條，判決如主文。
本案經檢察官姜麗儒到庭執行職務。
中    華    民    國    98    年    10    月    14    日
                  刑事第九庭    審判長法  官  莊秋桃
                                      法  官  謝宏宗
                                      法  官  裕斗
以上正本證明與原本無異。
如不服本判決，應於判決送達後10日內向本院提出上訴狀，其未
敘述理由者並應於提出上訴狀後10日內向本院補提理由書（應附
繕本）。
中    華    民    國    98    年    10    月    14    日
                                      書記官   張宗芳
附表一：丙○○偽造之部分
 ┌─┬────┬────┬──────┬────────────┐
 │編│票  號  │票面金額│ 發票日     │ 偽造情形               │
 │號│        │（新臺幣│            │                        │
 │  │        │）      │            │                        │
 ├─┼────┼────┼──────┼────────────┤
 │1 │CH397345│100,000 │95年1 月20日│丙○○在本票正面上以共同│
 │  │        │元      │            │發票人身分偽造「丁○○」│
 │  │        │        │            │、「乙○○」之簽名各1 枚│
 │  │        │        │            │，共2 枚。              │
 ├─┼────┼────┼──────┼────────────┤
 │2 │CH744241│30,000元│95年3 月23日│同上                    │
 ├─┼────┼────┼──────┼────────────┤
 │3 │CH744243│50,000元│同上        │同上                    │
 └─┴────┴────┴──────┴────────────┘
附表二：戊○○偽造之部分
 ┌─┬────┬────┬──────┬────────────┐
 │1 │CH486563│10,000元│ 96年4月13日│戊○○在本票正面上以共同│
 │  │        │        │            │發票人身分偽造「蔡欣榕」│
 │  │        │        │            │1枚                     │
 ├─┼────┼────┼──────┼────────────┤
 │2 │CH344561│17,000元│ 96年4月17日│同上                    │
 ├─┼────┼────┼──────┼────────────┤
 │3 │CH256182│ 4,500元│ 96年4月23日│同上                    │
 └─┴────┴────┴──────┴────────────┘
附錄本判決論罪科刑法條：
中華民國刑法第201條：
（有價證券之偽造變造與行使罪）
意圖供行使之用，而偽造、變造公債票、公司股票或其他有價證
券者，處3 年以上10年以下有期徒刑，得併科3 千元以下罰金。
行使偽造、變造之公債票、公司股票或其他有價證券，或意圖供
行使之用，而收集或交付於人者，處1 年以上7 年以下有期徒刑
，得併科3 千元以下罰金。


司法院資訊處製作；財團法人民間司法改革基金會備份。
